ACORDAO-COMPLETO-2350909

ACÓRDÃO 3748/2019 ATA 15/2019 - PRIMEIRA CÂMARA

VISTOS, relatados e discutidos estes autos de tomada de contas especial instaurada pelo Fundo Nacional de Desenvolvimento da Educação (FNDE) , em desfavor do Sr. Antonio Roquildes Vilas Boas Almeida, prefeito de São José do Jacuípe/BA, gestão 2009-2012, em razão da omissão no dever de prestar contas dos recursos repassados à conta do Programa Nacional de Alimentação Escolar (Pnae) - exercício 2012.
ACORDAM os ministros do Tribunal de Contas da União, reunidos em sessão da 1ª Câmara, ante as razões expostas pelo relator, em:
9.1. considerar revel, para todos os efeitos, com fundamento no art. 12, § 3º, da Lei 8.443/1992, o Sr. Antonio Roquildes Vilas Boas Almeida;
9.2. julgar irregulares, com fundamento nos arts. 1º, I, e 16, III, "a" e "c", da Lei 8.443/1992 c/c os arts. 19 e 23, III, da mesma lei, e com arts. 1º, I, e 209, I e III, e 214, III, do RI/TCU, as contas do Sr. Antonio Roquildes Vilas Boas Almeida e condená-lo ao pagamento das quantias abaixo especificadas, com a fixação do prazo de 15 (quinze) dias, a contar da notificação, para que comprove, perante este Tribunal (art. 214, III, "a", do RI/TCU) , o recolhimento da dívida aos cofres do Fundo Nacional de Desenvolvimento da Educação, atualizada monetariamente e acrescida dos juros de mora, calculados a partir das datas discriminadas, até a data do recolhimento, na forma prevista na legislação em vigor;
	Data da ocorrência
	Valor (R$) 

	26/3/2012
	16.422,00

	30/3/2012
	16.422,00

	26/4/2012
	16.422,00

	31/5/2012
	16.422,00

	29/6/2012
	19.146,00

	31/7/2012
	19.146,00

	31/8/2012
	19.146,00

	28/9/2012
	19.146,00

	31/10/2012
	19.146,00

	30/11/2012
	19.146,00

9.3. aplicar ao Sr. Antonio Roquildes Vilas Boas Almeida a multa prevista no art. 57 da Lei 8.443/1992 c/c o art. 267 do RI/TCU, no valor de R$ 79.000,00 (setenta e nove mil reais) , fixando-lhe o prazo de 15 (quinze) dias, a contar da notificação, para que comprove, perante este Tribunal (art. 214, III, "a", do RI/TCU) , o recolhimento da dívida aos cofres do Tesouro Nacional, atualizada monetariamente desde a data do presente acórdão até a do efetivo recolhimento, se for paga após o vencimento, na forma da legislação em vigor;
9.4. autorizar, desde logo, nos termos do art. 28, II, da Lei 8.443/1992, a cobrança judicial das dívidas, caso não atendidas as notificações;
9.5. determinar à SecexTCE que junte aos autos o comprovante de pesquisa de endereço conforme determina o §1º, art. 4º, da Resolução TCU 170/2004;
9.6. com fundamento no § 3º do art. 16 da Lei 8.443/1992, encaminhar cópia desta deliberação à Procuradoria da República na Bahia, para a adoção das medidas que entender cabíveis.

Tomada de Contas Especial instaurada em razão da omissão no dever de prestar contas dos recursos repassados na modalidade Fundo a Fundo, à conta do Programa Nacional de Alimentação Escolar - PNAE, no exercício de 2012.

Primeira Câmara

Município de São José do Jacuípe/BA.

3. Interessados/Responsáveis:
3.1. Interessado: Fundo Nacional de Desenvolvimento da Educação.
3.2. Responsável: Antonio Roquildes Vilas Boas Almeida (XXX.471.755-XX).

13.1. Ministros presentes: Walton Alencar Rodrigues (Presidente), Benjamin Zymler, Bruno Dantas e Vital do Rêgo.
13.2. Ministro-Substituto presente: Weder de Oliveira (Relator).

ACORDAO-COMPLETO-2479089

Acórdão 8488/2021 - Primeira Câmara

ACORDAO-COMPLETO-2496484

Acórdão de Relação 11352/2021 - Primeira Câmara

Acórdão de Relação

WEDER DE OLIVEIRA

Transcrevo, com ajustes de forma, a instrução (peça 17) elaborada pela Secretaria de Controle Externo de Tomada de Contas Especial (SecexTCE) :
"INTRODUÇÃO
1.	Cuidam os autos de tomada de contas especial instaurada pelo Fundo Nacional de Desenvolvimento da Educação - FNDE, em desfavor do Sr. Antônio Roquildes Vilas Boas Almeida, ex-Prefeito Municipal de São José do Jacuípe (BA) , na gestão 2009-2012, em razão de omissão do dever de prestar contas dos recursos repassados àquela municipalidade no âmbito do Programa Nacional de Alimentação Escolar - PNAE, no exercício de 2012.
HISTÓRICO 
2.	Os recursos foram repassados pelo FNDE em diversas ordens bancárias (peça 1, p. 22-23) , relacionadas no demonstrativo abaixo, no valor total de R$ 180.564,00:
	Data de Pagamento
	OrdemBancária
	Valor (R$) 
	Programa

	31/10/2012
	404666
	438,00
	ALIMENTAÇÃO ESCOLAR - EJA

	28/9/2012
	404356
	438,00
	ALIMENTAÇÃO ESCOLAR - EJA

	31/8/2012
	403806
	438,00
	ALIMENTAÇÃO ESCOLAR - EJA

	31/7/2012
	402989
	438,00
	ALIMENTAÇÃO ESCOLAR - EJA

	30/11/2012
	405608
	438,00
	ALIMENTAÇÃO ESCOLAR - EJA

	31/5/2012
	402019
	438,00
	ALIMENTAÇÃO ESCOLAR - EJA

	26/4/2012
	401523
	438,00
	ALIMENTAÇÃO ESCOLAR - EJA

	30/3/2012
	400998
	438,00
	ALIMENTAÇÃO ESCOLAR - EJA

	26/3/2012
	400697
	438,00
	ALIMENTAÇÃO ESCOLAR - EJA

	29/6/2012
	402261
	438,00
	ALIMENTAÇÃO ESCOLAR - EJA

	31/10/2012
	404913
	4.220,00
	ALIMENTAÇÃO ESCOLAR - Creche

	28/9/2012
	404108
	4.220,00
	ALIMENTAÇÃO ESCOLAR - Creche

	31/8/2012
	403593
	4.220,00
	ALIMENTAÇÃO ESCOLAR - Creche

	31/7/2012
	403153
	4.220,00
	ALIMENTAÇÃO ESCOLAR - Creche

	29/6/2012
	402065
	4.220,00
	ALIMENTAÇÃO ESCOLAR - Creche

	31/5/2012
	401885
	2.532,00
	ALIMENTAÇÃO ESCOLAR - Creche

	26/4/2012
	401567
	2.532,00
	ALIMENTAÇÃO ESCOLAR - Creche

	30/3/2012
	401242
	2.532,00
	ALIMENTAÇÃO ESCOLAR - Creche

	26/3/2012
	400556
	2.532,00
	ALIMENTAÇÃO ESCOLAR - Creche

	30/11/2012
	405513
	4.220,00
	ALIMENTAÇÃO ESCOLAR - Creche

	26/3/2012
	400792
	11.898,00
	ALIMENTAÇÃO ESCOLAR - ENSINO FUNDAMENTAL

	30/3/2012
	401236
	11.898,00
	ALIMENTAÇÃO ESCOLAR - ENSINO FUNDAMENTAL

	30/11/2012
	405122
	11.898,00
	ALIMENTAÇÃO ESCOLAR - ENSINO FUNDAMENTAL

	31/10/2012
	404665
	11.898,00
	ALIMENTAÇÃO ESCOLAR - ENSINO FUNDAMENTAL

	28/9/2012
	404109
	11.898,00
	ALIMENTAÇÃO ESCOLAR - ENSINO FUNDAMENTAL

	31/8/2012
	403736
	11.898,00
	ALIMENTAÇÃO ESCOLAR - ENSINO FUNDAMENTAL

	31/7/2012
	403256
	11.898,00
	ALIMENTAÇÃO ESCOLAR - ENSINO FUNDAMENTAL

	29/6/2012
	402175
	11.898,00
	ALIMENTAÇÃO ESCOLAR - ENSINO FUNDAMENTAL

	31/5/2012
	401971
	11.898,00
	ALIMENTAÇÃO ESCOLAR - ENSINO FUNDAMENTAL

	26/4/2012
	401466
	11.898,00
	ALIMENTAÇÃO ESCOLAR - ENSINO FUNDAMENTAL

	26/3/2012
	400893
	1.554,00
	ALIMENTAÇÃO ESCOLAR - PRÉ-ESCOLA

	31/10/2012
	404839
	2.590,00
	ALIMENTAÇÃO ESCOLAR - PRÉ-ESCOLA

	28/9/2012
	404438
	2.590,00
	ALIMENTAÇÃO ESCOLAR - PRÉ-ESCOLA

	31/8/2012
	403859
	2.590,00
	ALIMENTAÇÃO ESCOLAR - PRÉ-ESCOLA

	30/11/2012
	405475
	2.590,00
	ALIMENTAÇÃO ESCOLAR - PRÉ-ESCOLA

	29/6/2012
	402301
	2.590,00
	ALIMENTAÇÃO ESCOLAR - PRÉ-ESCOLA

	31/5/2012
	401945
	1.554,00
	ALIMENTAÇÃO ESCOLAR - PRÉ-ESCOLA

	26/4/2012
	401544
	1.554,00
	ALIMENTAÇÃO ESCOLAR - PRÉ-ESCOLA

	30/3/2012
	401037
	1.554,00
	ALIMENTAÇÃO ESCOLAR - PRÉ-ESCOLA

	31/7/2012
	403127
	2.590,00
	ALIMENTAÇÃO ESCOLAR - PRÉ-ESCOLA

	TOTAL
	180.564,00
	
3.	Em primeira manifestação nos autos, a Secretaria de Controle Externo no Estado do Ceará, em pareceres uniformes (peça 3-4) , registrou as seguintes observações: 
3.1	Como o prazo inicial para a apresentação da prestação de contas dos recursos aplicados pelo Sr. Antônio Roquildes Vilas Boas Almeida, ex-Prefeito Municipal de São José do Jacuípe (BA) na gestão 2009-2012, vencia em 30/4/2013, incumbia à prefeita sucessora, a Sra. Maria Verusia Costa Matos (gestão 2013-2016) , nos termos da Súmula 230 do TCU, fazê-lo, ordinariamente; 
3.2	A despeito de não haver apresentado a prestação de contas, como lhe era exigido, a ex-Prefeita, Sra. Maria Verusia Costa Matos formulou representação ao Ministério Público Federal (peça 1, p. 33-35) , comunicando a impossibilidade de fazê-lo, em virtude da indisponibilidade da documentação pertinente nos arquivos municipais;
3.3	O responsável foi notificado (peça 1, p. 42-43) , com sucesso, sobre a necessidade de apresentação dos documentos pertinentes, mas permaneceu inerte; 
3.4	Desonerada a sucessora, a responsabilidade foi imputada exclusivamente ao Sr. Antônio Roquildes Vilas Boas Almeida pelo tomador de contas em seu relatório (peça 1, p. 49-55) , pelo valor total repassado, entendimento chancelado pelas instâncias subsequentes do controle interno (peça 1, p. 64-70) manifestações das quais tomou ciência a autoridade ministerial (peça 1, p. 62) .
4.	Acompanhando as conclusões do controle interno e do órgão repassador, a unidade técnica propugnou, com base em delegação de competência conferida pelo Exmo. Sr. Ministro Substituto Weder de Oliveira, relator deste feito, a citação e a audiência do responsável, nos seguintes termos: 
17.	Diante do exposto, submetem-se os autos à consideração superior, propondo ao Tribunal:
a) realizar a citação do Sr. Antônio Roquildes Vilas Boas Almeida (CPF XXX.471.755-XX) , na condição de ex-prefeito do Município de São José do Jacuípe/BA (gestão: 2009-2012) , com fundamento nos arts. 10, § 1º, e 12, incisos I e II, da Lei 8.443/1992 c/c o art. 202, incisos I e II, do RI/TCU, para que, no prazo de 15 (quinze) dias, apresente alegações de defesa e/ou recolha aos cofres da Fundo Nacional de Desenvolvimento da Educação (FNDE) as quantias abaixo indicadas, atualizadas monetariamente a partir da respectiva data até o efetivo recolhimento, abatendo-se na oportunidade eventuais novas quantias ressarcidas, na forma da legislação em vigor, em razão da omissão no dever de prestar contas dos recursos repassados na modalidade fundo a fundo, à conta do Programa Nacional de Alimentação Escolar - PNAE, no exercício de 2012:
	Data da Ocorrência
	Valor Original (R$) 

	26/3/2012
	438,00

	26/3/2012
	2.532,00

	26/3/2012
	11.898,00

	26/3/2012
	1.554,00

	30/3/2012
	438,00

	30/3/2012
	2.532,00

	30/3/2012
	11.898,00

	30/3/2012
	1.554,00

	26/4/2012
	438,00

	26/4/2012
	2.532,00

	26/4/2012
	11.898,00

	26/4/2012
	1.554,00

	31/5/2012
	438,00

	31/5/2012
	2.532,00

	31/5/2012
	11.898,00

	31/5/2012
	1.554,00

	29/6/2012
	438,00

	29/6/2012
	4.220,00

	29/6/2012
	11.898,00

	29/6/2012
	2.590,00

	31/7/2012
	438,00

	31/7/2012
	4.220,00

	31/7/2012
	11.898,00

	31/7/2012
	2.590,00

	31/8/2012
	438,00

	31/8/2012
	4.220,00

	31/8/2012
	11.898,00

	31/8/2012
	2.590,00

	28/9/2012
	438,00

	28/9/2012
	4.220,00

	28/9/2012
	11.898,00

	28/9/2012
	2.590,00

	31/10/2012
	438,00

	31/10/2012
	4.220,00

	31/10/2012
	11.898,00

	31/10/2012
	2.590,00

	30/11/2012
	438,00

	30/11/2012
	4.220,00

	30/11/2012
	11.898,00

	30/11/2012
	2.590,00

Irregularidade: não comprovação da boa e regular aplicação dos recursos em razão da omissão no dever de prestar contas;
Conduta: omitir-se no dever de prestar contas dos valores repassados na modalidade fundo a fundo, à conta do Programa Nacional de Alimentação Escolar - Pnae, no exercício de 2012, repassados ao município de São José do Jacuípe/BA, cujo prazo para apresentação das contas expirou em 30/4/2013;
Dispositivos violados: Constituição Federal art. 37, caput, c/c art. 70, parágrafo único; Decreto-lei 200/1967, art. 93;
b) informar ao responsável no bojo dos ofícios de citação, que:
	b.1) caso venha a ser condenado pelo Tribunal, o débito ora apurado será acrescido de juros de mora, nos termos do § 1º do art. 202 do RI-TCU;
	b.2) a demonstração da correta aplicação dos recursos da aludida avença nessa fase processual deverá observar o teor da recente deliberação do TCU, lavrada no Acórdão 3693/2014-TCU-Segunda Câmara, in verbis: 'Em uma tomada de contas especial, a comprovação da aplicação dos recursos deve estar acompanhada de todos os elementos necessários e suficientes para conduzir ao convencimento da boa e regular utilização dos recursos públicos, e não somente os documentos previstos em normas atinentes à prestação de contas ordinária.';
	b.3) a não comprovação da boa e regular aplicação dos recursos públicos em tela, conforme exige o art. 8º, caput, da Lei 8.443/1992, o art. 93 do Decreto Lei 200/1967, e o art. 66 do Decreto 93.872/1986, observando-se o teor do subitem 'b.2' acima, ou a caracterização da revelia decorrente do não atendimento à citação (art. 12, § 3º, da Lei 8.443/1992) , deixará o processo de tomada de contas especial em questão apto para a proposição de pronunciamento conclusivo de julgamento pela irregularidade das contas (arts. 1º, inciso I, 8º, caput, 16, inciso III, alínea 'c', da Lei 8.443/1992) com imputação de débito (arts. 19 e 23, inciso III, da Lei 8.443/1992) , e a aplicação de multa (art. 57, da Lei 8.443/92) , prosseguindo, após o trânsito em julgado, o processo para cobrança judicial das dívidas (art. 28, inciso II, da Lei 8.443/1992) , sem prejuízo de outras penalidades cabíveis;
	b.4) o TCU, com base no § 5º do art. 11 da Lei 9.504/1997 e na alínea 'g' do art. 1º da Lei Complementar 135/2010 (Lei da ficha limpa) , envia à Justiça Eleitoral a lista de pessoas físicas que, no exercício de cargo ou função pública, tiveram suas contas julgadas irregulares nos últimos 8 (oito) anos que antecedem cada eleição, cabendo à Justiça Eleitoral, com base em critérios definidos em lei, declarar a inelegibilidade de tais pessoas, se assim entender cabível;
	c)	realizar a audiência do Sr. Antônio Roquildes Vilas Boas Almeida (CPF XXX.471.755-XX) , na condição de prefeito municipal de São José do Jacuípe/BA, gestão 2009-2012, com fundamento nos arts. 10, § 1º, e 12, incisos I e III, da Lei 8.443/1992 c/c o art. 202, incisos I e III, do RI/TCU, para no prazo de quinze dias, apresentar razões de justificativa quanto à irregularidade detalhada a seguir:
Irregularidade: Não cumprimento do prazo originalmente estipulado para prestação de contas; 
Conduta: descumprir o prazo originalmente estipulado para prestação de contas dos valores transferidos por meio do na modalidade fundo a fundo, à conta do Programa Nacional de Alimentação Escolar - Pnae, no exercício de 2012, prazo cuja expiração se deu em 30/4/2013;
Dispositivos violados: Constituição Federal art. 37, caput, c/c art. 70, parágrafo único; Decreto-lei 200/67.
5.	A unidade técnica inicialmente procedeu ao chamamento aos autos do responsável por meio do Ofício 0675/2018-TCU/SECEX-CE, de 17/4/2018 (peça 5) , utilizando o endereço constante da base de dados do sistema de cadastro de pessoas físicas da Secretaria da Receita Federal (peça 10) . A entrega foi frustrada, em função de o AR ter retornado com a indicação 'não procurado (peça 7) . 
6.	Procedeu-se, posteriormente, diante da pendência, ao chamamento editalício (peça 8) , publicado no Diário Oficial da União de 8/8/2018. 
7.	Mesmo assim, a SECEX-CE, após empreender pesquisas (peça 10) , optou por renovar a convocação, empregando, deste turno, o endereço do responsável extraído da base de dados do Ministério das Cidades (Ofício 2598/2018- TCU/SECEX-CE - peça 11) e também aquele da sede de empresa dirigida pelo responsável (Ofício 2599/2018- TCU/SECEX-CE - peça 13) , ambos datados de 4/1/2019.
8.	Os Ofícios 2598/2018- TCU/SECEX-CE e 2599/2018 - TCU/SECEX-CE foram recebidos pelo responsável na mesma data de 10/1/2019, conforme os avisos de peças 15-16.  
8.1.	Em que pese os aludidos avisos de recebimento terem sido assinados por pessoas estranhas aos autos, esse fato, por si só, não invalida a notificação dirigida ao responsável, uma vez que o art. 179, II, do Regimento Interno do TCU estabelece que as comunicações processuais far-se-ão mediante carta registrada, com aviso de recebimento que comprove a entrega no endereço do destinatário, não se exigindo, portanto, a entrega do AR em 'mãos próprias'.
8.2.	A validade do critério de comunicação processual do TCU foi referendada pelo Supremo Tribunal Federal, nos termos do julgamento do MS-AgR 25.816/DF, por meio do qual se afirmou a desnecessidade da ciência pessoal do interessado, entendendo-se suficiente a comprovação da entrega do 'AR' no endereço do destinatário:
EMENTA: AGRAVO REGIMENTAL. MANDADO DE SEGURANÇA. DESNECESSIDADE DE INTIMAÇÃO PESSOAL DAS DECISÕES DO TRIBUNAL DE CONTAS DA UNIÃO. ART. 179 DO REGIMENTO INTERNO DO TCU. INTIMAÇÃO DO ATO IMPUGNADO POR CARTA REGISTRADA, INICIADO O PRAZO DO ART. 18 DA LEI nº 1.533/51 DA DATA CONSTANTE DO AVISO DE RECEBIMENTO. DECADÊNCIA RECONHECIDA. AGRAVO IMPROVIDO.
O envio de carta registrada com aviso de recebimento está expressamente enumerado entre os meios de comunicação de que dispõe o Tribunal de Contas da União para proceder às suas intimações.
O inciso II do art. 179 do Regimento Interno do TCU é claro ao exigir apenas a comprovação da entrega no endereço do destinatário, bastando o aviso de recebimento simples.
8.3.	Não é outra a orientação da jurisprudência do TCU, conforme se verifica dos julgados a seguir transcritos:
São válidas as comunicações processuais entregues, mediante carta registrada, no endereço correto do responsável, não havendo necessidade de que o recebimento seja feito por ele próprio (Acórdão 3648/2013-TCU-Segunda Câmara, Relator Ministro JOSÉ JORGE) ;
É prescindível a entrega pessoal das comunicações pelo TCU, razão pela qual não há necessidade de que o aviso de recebimento seja assinado pelo próprio destinatário. Entregando¿se a correspondência no endereço correto do destinatário, presume-se o recebimento da citação. (Acórdão 1019/2008-TCU-Plenário, Relator Ministro BENJAMIN ZYMLER) ;
As comunicações do TCU, inclusive as citações, deverão ser realizadas mediante Aviso de Recebimento - AR, via Empresa Brasileira de Correios e Telégrafos, bastando para sua validade que se demonstre que a correspondência foi entregue no endereço correto. (Acórdão 1526/2007-TCU-Plenário, Relator Ministro AROLDO CEDRAZ) .
9.	A despeito da comunicação empreendida com sucesso, o responsável não compareceu aos autos. 
ANÁLISE DOS PRESSUPOSTOS DE PROCEDIBILIDADE DA IN TCU 71/2012
10.	Verifica-se que não houve o transcurso de mais de dez anos desde o fato gerador em 30/4/2013 (data do prazo final para apresentação da prestação de contas) , até a primeira notificação válida efetuada ao responsável, por meio do Ofício 2007E/2013- SEOPC/COPRA/CGCAP/DIFIN/FNDE (peça 1, p. 42) , de 15/8/2013, a qual foi recebida em 10/9/2013 (peça 1, p. 43) . 
11.	Não recai o feito, portanto, na hipótese do art. 6º, inciso II, c/c art. 19, da IN/TCU 71/2012, com a redação introduzida pela IN/TCU 76/2016. 
12. 	 Passando ao critério estabelecido pelo art. 6º, § 3º, inciso I, da IN/TCU 71/2012, modificada pela IN/TCU 76/2016, o valor atualizado do débito até a data referencial de 1/1/2017, considerando a totalidade dos recursos cuja aplicação foi impugnada, é de R$ 247.177,04, portanto superior à quantia de R$ 100.000,00, o que afasta a incidência da exclusão preconizada pelo art. 6º, inciso I, e 19, daquela norma e não inviabiliza, de per si, a prossecução do processo.
ANÁLISE DOS PRESSUPOSTOS LEGAIS E REGIMENTAIS DE CONSTITUIÇÃO
13.	 A tomada de contas especial é um procedimento administrativo excepcional, de manejo obrigatório na hipótese de ocorrência de quaisquer dos fatos arrolados no art. 8º da lei 8.443/92: 
Art. 8° Diante da omissão no dever de prestar contas, da não comprovação da aplicação dos recursos repassados pela União, na forma prevista no inciso VII do art. 5° desta Lei, da ocorrência de desfalque ou desvio de dinheiros, bens ou valores públicos, ou, ainda, da prática de qualquer ato ilegal, ilegítimo ou antieconômico de que resulte dano ao Erário, a autoridade administrativa competente, sob pena de responsabilidade solidária, deverá imediatamente adotar providências com vistas à instauração da tomada de contas especial para apuração dos fatos, identificação dos responsáveis e quantificação do dano.
14.	Em sede regimental (art. 212) , estabelece-se que, na ausência de pressupostos de constituição, deve a tomada de contas especial ser arquivada, em decisão terminativa. Na Instrução Normativa 71/2012, em seu art. 5º, na dicção da Instrução Normativa 76/2016, são elencados tais pressupostos: 
Art. 5º É pressuposto para instauração de tomada de contas especial a existência de elementos fáticos e jurídicos que indiquem a omissão no dever de prestar contas e/ou dano ou indício de dano ao erário (NR) (todo o art.) (Instrução Normativa nº 76, de 23/11/2016, DOU de 12/12/2016) .
Parágrafo único. O ato que determinar a instauração da tomada de contas especial, deverá indicar, entre outros:
I - os agentes públicos omissos e/ou os supostos responsáveis (pessoas físicas e jurídicas) pelos atos que teriam dado causa ao dano ou indício de dano identificado;
II - a situação que teria dado origem ao dano ou indício de dano a ser apurado, lastreada em documentos, narrativas e outros elementos probatórios que deem suporte à sua ocorrência;
III - exame da adequação das informações contidas em pareceres de agentes públicos, quanto à identificação e quantificação do dano ou indício de dano;
IV - evidenciação da relação entre a situação que teria dado origem ao dano ou indício de dano a ser apurado e a conduta da pessoa física ou jurídica supostamente responsável pelo dever de ressarcir os cofres públicos.
15.	No caso em tela, houve a identificação do agente cuja responsabilização foi devidamente apontada, com suporte em elementos fáticos e jurídicos (falta de apresentação de prestação de contas) que fundamentaram uma conexão de causalidade com um dano (o presumido prejuízo financeiro incorrido pela União, a partir da total ignorância sobre o destino dos recursos repassados) , o qual foi quantificado. Deste modo, entende-se que o processo atende aos requisitos do art. 5º da Instrução Normativa TCU 71/2012, com a redação da Instrução Normativa 76/2016.	
16.	Em atendimento ao item 9.4, do Acórdão 1772/2017-TCU-Plenário (Relator Ministro-Substituto Augusto Sherman Cavalcanti) , foi efetuada pesquisa no sistema processual do TCU, e não foram encontrados outros processos de tomada de contas especial em tramitação com débito imputável ao responsável. 
EXAME TÉCNICO
17.	Apesar de regularmente citado, o responsável deixou transcorrer in albis o prazo regimental de 15 dias, que lhe foi concedido para apresentar alegações de defesa e razões de justificativa e/ou efetuar o recolhimento do débito, motivo pelo qual se impõe o reconhecimento da revelia de que trata o art. 12, § 3º, da Lei 8.443/1992. Deve ser ressaltado que a forma de contagem de prazos instituída pelo vigente Código de Processo Civil (lei 13.105/2015) , em dias úteis, é inaplicável à processualística de controle externo (Acórdão 2224/2018-TCU-Plenário) , que segue sendo regida pela Resolução TCU 170/2004 nesse particular.
18.	A despeito da aplicação da revelia, devem ser considerados, no entanto, os elementos já constantes dos autos, os quais poderiam, em tese, levar a um juízo favorável ao responsável revel.
19.	Deve-se observar que, nos processos do TCU, a revelia não implica a presunção de que sejam verdadeiras todas as imputações levantadas contra os responsáveis, diferentemente do que ocorre no processo civil, em que o não comparecimento do réu aos autos leva à presunção da verdade dos fatos narrados pelo autor. 
20.	Assim, independentemente da revelia, a avaliação da responsabilidade do agente nos processos desta Corte não prescinde dos elementos existentes nos autos ou para ele carreados, uma vez que são regidos pelo princípio da verdade material (Acórdão 163/2015-TCU-Segunda Câmara; 2.685/2015 - TCU - 2ª Câmara; 2.801/2015 - TCU - 1ª Câmara; 4.340/2015 - TCU - 1ª Câmara; e 5.537/2015 - TCU - 1ª Câmara) .	 
21.	Finalizada essa breve retrospectiva, bem como o introito analítico, emergindo na apreciação meritória, reconhece-se que os apontamentos cabíveis e necessários ao deslinde da matéria são sucintos.
22. 	O dever de prestar contas é aplicável a todo administrador público, a quem incumbe 'justificar seu bom e regular emprego na conformidade das leis, regulamentos e normas emanadas das autoridades administrativas competentes', conforme o art. 93 do Decreto-lei 200/1967, recepcionado e prestigiado pelo art. 70, parágrafo único da Constituição Federal, na redação conferida pela Emenda Constitucional 19/2008. 
23.	A ausência de apresentação de prestação de contas, sem justificativa, como bem destaca o eminente Ministro Benjamim Zymler, ao externar o voto condutor do Acórdão 196/2016-TCU-Plenário, traz a presunção de dano, por imposição legal: 
'Logo, a omissão no dever de prestar contas configura ofensa não só às regras legais, mas também aos princípios basilares da administração pública, já que, ao final e ao cabo, o gestor deixa de prestar satisfação à sociedade sobre o efetivo emprego dos recursos postos sob a sua responsabilidade, dando ensejo, inclusive, ao surgimento de presunção legal de integral dano ao erário, pela não aplicação dos valores com desvio dos recursos federais.'
24.	Em se tratando de processo em que a parte interessada não se manifestou acerca das irregularidades imputadas, não há elementos para que se possa efetivamente aferir e reconhecer a ocorrência de boa-fé na conduta dos responsáveis, podendo este Tribunal, desde logo, proferir o julgamento de mérito pela irregularidade das contas, conforme os termos dos §§ 2º e 6º do art. 202 do Regimento Interno do TCU (Acórdão 2064/2011-TCU-Primeira Câmara;  6.182/2011-TCU - 1ª Câmara, 4.072/2010-TCU-1ª Câmara; 1.189/2009-TCU- 1ª Câmara; 731/2008-TCU-Plenário) .
25.	Noutro giro, vislumbro óbice à cumulação das multas referidas nos arts. 57 e 58 da lei 8.443/92, a qual somente é admissível quando os fatos geradores das penalidades forem distintos (Acórdão 1791/2012-TCU-Plenário; 1592/2017 - Primeira Câmara; 4342/2018 - Segunda Câmara) . 
26.	No caso vertente, o dano ao erário decorre, por presunção legal, da omissão do dever de prestar contas, ilícito que ensejou a audiência do responsável. Existe uma relação de subordinação, de natureza de causa e efeito, entre a omissão e a falta de comprovação da aplicação regular dos recursos, no sentido que, no caso específico, a segunda decorre da primeira, esta representando o desvalor da conduta (a omissão, que é o fato gerador da penalidade) e aquela o desvalor do resultado (a incerteza se os valores foram aplicados corretamente no objeto do programa) . Nesse cenário, a jurisprudência do TCU termina por adotar a teoria da exasperação, de forma analógica às figuras dos arts. 70 e 71 do Código Penal (concurso formal e crime continuado) , dispensando ou absorvendo a multa do art. 58 da lei orgânica, mas atribuindo repercussão dosimétrica à penalidade do art. 57, que guarda relação de proporcionalidade com o dano ao erário. É a tese prevalecente no Acórdão 9579/2015-TCU-Segunda Câmara, da relatoria do eminente Ministro Vital do Rego. 
27.	No que diz respeito à pretensão punitiva do TCU, conforme o Acórdão 1441/2016-TCU-Plenário, que uniformizou a jurisprudência acerca dessa questão, subordina-se ao prazo geral de prescrição indicado no art. 205 do Código Civil, que é de 10 anos, contado da data de ocorrência da irregularidade sancionada, nos termos do art. 189 do Código Civil, sendo este prazo interrompido pelo ato que ordenar a citação, a audiência ou a oitiva do responsável. No caso em exame, não ocorreu a prescrição, uma vez que o prazo final para apresentação da prestação de contas encerrou-se em 30/4/2013, e o despacho que ordenou a citação está datado de 16/4/2018 (peça 4) . 
CONCLUSÃO
28.	Diante da omissão do dever de prestar contas dos recursos recebidos pelo município de São José do Jacuípe (BA) , no âmbito do Programa Nacional de Alimentação Escolar - PNAE, no exercício de 2012, inércia reiterada a partir do recebimento da citação que lhe fora encaminhada, deve recair sobre a pessoa do Sr. Antônio Roquildes Vilas Boas Almeida, ex-Prefeito Municipal (CPF XXX.471.755-XX) , a irregularidade das contas e as cominações complementares aplicáveis. 
PROPOSTA DE ENCAMINHAMENTO
29.	Diante do exposto, submetem-se os autos à consideração superior, propondo:
29.1.	considerar, para todos os efeitos, revel o Sr. Antônio Roquildes Vilas Boas Almeida (CPF XXX.471.755-XX) , ex-prefeito Municipal de São José do Jacuípe (BA) , dando-se prosseguimento ao processo, conforme preceitua o art. 12, § 3º, da Lei 8.443/1992, c/c o art. 202, §8º, do RITCU;
29.2.	julgar irregulares as contas do Sr. Antônio Roquildes Vilas Boas Almeida (CPF XXX.471.755-XX) , com fundamento nos arts. 1º, inciso I, 16, inciso III, alíneas 'a' e 'c', 19, caput, e 23, inciso III, da Lei 8.443/1992, c/c os arts. 1º, inciso I, 209, inciso III, 210 e 214, inciso III, do Regimento Interno do TCU, e condenando-o ao pagamento das importâncias a seguir especificadas e fixando-lhe o prazo de 15 dias, para que comprove, perante este Tribunal, em respeito art. 214, inciso III, alíneas 'a' e 'b', do Regimento Interno do TCU, o recolhimento da dívida aos cofres do Fundo Nacional de Desenvolvimento da Educação, atualizada monetariamente e acrescida de juros de mora, calculados a partir das datas indicadas até a data do efetivo recolhimento e com o abatimento de valores acaso já satisfeitos, nos termos da legislação vigente:
	Data
	Valor (R$) 

	26/3/2012
	16.422,00

	30/3/2012
	16.422,00

	26/4/2012
	16.422,00

	31/5/2012
	16.422,00

	29/6/2012
	19.146,00

	31/7/2012
	19.146,00

	31/8/2012
	19.146,00

	28/9/2012
	19.146,00

	31/10/2012
	19.146,00

	30/11/2012
	19.146,00

	Total
	180.564,00

29.3		aplicar ainda ao Sr. Antônio Roquildes Vilas Boas Almeida (CPF XXX.471.755-XX) a multa constante do art. 57 da Lei 8.443/92 c/c o art. 267 do Regimento Interno do TCU, fixando-lhe o prazo de quinze dias, a contar da notificação, para que comprove, perante o Tribunal (art. 214, III, a, do Regimento Interno do TCU) , o recolhimento da dívida aos cofres do Tesouro Nacional, atualizada monetariamente desde a data do acórdão que vier a ser proferido por este Tribunal até a do efetivo recolhimento, se pagas após o vencimento, na forma da legislação em vigor;
29.4.	autorizar, desde logo, a cobrança judicial das dívidas, nos termos do art. 28, inciso II, da Lei 8.443/1992, c/c o art. 219, inciso II, do Regimento Interno do TCU, caso não atendida a notificação;
29.5.	autorizar, desde logo, se requerido pelo responsável, com fundamento no art. 26, da Lei 8.443/1992, c/c o art. 217, do Regimento Interno do TCU, caso seja do interesse do responsável, o parcelamento da dívida em até 36 (trinta e seis) parcelas, incidindo sobre cada uma, os encargos legais devidos, sem prejuízo de alertá-lo de que, caso opte por essa forma de pagamento, a falta de comprovação do recolhimento de qualquer parcela implicará o vencimento antecipado do saldo devedor, nos termos do art. 26, parágrafo único, da Lei 8.443/1992, c/c o art. 217, §2º, do Regimento Interno do TCU;
29.6	enviar cópia do Acórdão que vier a ser proferido ao FNDE e ao responsável, para ciência, informando que a presente deliberação, acompanhada do Relatório e do Voto que a fundamenta, está disponível para a consulta no endereço www.tcu.gov.br/acordaos, além de esclarecer que, caso requerido, o TCU poderá fornecer sem custos as correspondentes cópias, de forma impressa;
29.7	enviar cópia do Acórdão a ser prolatado, bem como do Relatório e do Voto que o fundamentarem, à Procuradoria da República no Estado da Bahia, nos termos do § 3º do art. 16 da Lei 8.443/1992 c/c o § 7º do art. 209 do Regimento Interno do TCU, para adoção das medidas cabíveis."
O diretor e o dirigente da Secex-TCE concordaram com a proposta apresentada (peças 18 e 19) .
O representante do MP/TCU (peça 20) , Subprocurador-Geral Lucas Rocha Furtado, concordou com a proposta da unidade instrutiva.
	É o relatório.

não há.

Subprocurador-Geral Lucas Rocha Furtado.

TOMADA DE CONTAS ESPECIAL. REPASSE. FNDE. PNAE 2012. NÃO COMPROVAÇÃO DA BOA E REGULAR APLICAÇÃO DOS RECURSOS. AFASTAMENTO DA RESPONSABILIDADE DA PREFEITA SUCESSORA. CITAÇÃO. AUDIÊNCIA. REVELIA. CONTAS IRREGULARES. DÉBITO. MULTA. COMUNICAÇÕES.

TOMADA DE CONTAS ESPECIAL (TCE)

Secretaria de Controle Externo de Tomada de Contas Especial (SecexTCE).

Trata-se de tomada de contas especial instaurada pelo Fundo Nacional de Desenvolvimento da Educação (FNDE) em desfavor do Sr. Antonio Roquildes Vilas Boas Almeida, prefeito de São José do Jacuípe/BA no período 2009-2012, em razão da omissão no dever de prestar contas da aplicação dos recursos repassados ao município à conta do Programa Nacional de Alimentação Escolar (Pnae) - exercício 2012.
Os recursos federais repassados ao longo de 2012 totalizaram R$ 180.564,00[footnoteRef:2]. [2:  Peça 1, p. 22 e 23.] 
Encerrado o prazo para apresentação da documentação comprobatória da boa e regular aplicação dos recursos transferidos, sem manifestação do responsável, o FNDE notificou o Sr. Antonio Roquildes Vilas Boas Almeida [footnoteRef:3], que não justificou as irregularidades apontadas tampouco restituiu os valores. [3:  Peça 1, p.41 e 42.] 
O relatório do tomador de contas especial 19/2017[footnoteRef:4] registrou como motivo para a instauração da tomada de contas especial a omissão no dever de prestar contas. [4:  Peça 1, p. 49 a 55.] 
O relatório de auditoria 570/2017 da Controladoria Geral da União[footnoteRef:5] chegou às mesmas conclusões do tomador de contas especial e, após emissão do certificado de auditoria[footnoteRef:6], do parecer do dirigente[footnoteRef:7] e do pronunciamento ministerial[footnoteRef:8], o processo foi encaminhado ao Tribunal. [5:  Peça 1, p. 64 a 66.]  [6:  Peça 1, p. 67.]  [7:  Peça 1, p.70.]  [8:  Peça 1, p. 62.] 
A prefeita sucessora, Sra. Maria Verusia Costa Matos, em tese responsável pela prestação de contas dos recursos, representou junto ao Ministério Público Federal contra o Sr. Antônio Roquildes Vilas Boas Almeida, em razão da ausência de documentação capaz de comprovar a boa e regular aplicação dos valores recebidos por aquele município, o que, nos termos da jurisprudência desta Corte, permite que não lhe seja imputada responsabilidade (itens 10 e 11 da instrução preliminar, peça 3) [footnoteRef:9]. [9:  Peça 1, p. 30 a 38.] 
Em instrução preliminar, a SecexTCE consignou[footnoteRef:10] a necessidade de promover a audiência do responsável "pelo não cumprimento do prazo originalmente estipulado para prestação de contas" e a citação por dano ao erário, pela totalidade dos recursos repassados, em razão da não comprovação da boa e regular comprovação dos recursos transferidos. [10:  Peça 3.] 
Promovidas a citação e a audiência[footnoteRef:11], o Sr. Antonio Roquildes Vilas Boas Almeida não apresentou defesa ou razões de justificativa, respectivamente, impondo considerá-lo revel. [11:  Peças 15 e 16.] 
Diante dos fatos apontados, e não havendo elementos que comprovassem a boa-fé do responsável ou a boa e regular aplicação dos valores transferidos à conta do Pnae, a unidade instrutiva propôs[footnoteRef:12] que as contas do responsável sejam julgadas irregulares, atribuindo-lhe o débito apurado quando de sua citação, com aplicação de multa prevista no art. 57, da Lei 8.443/1992. [12:  Peças 17.] 
A proposta foi acompanhada[footnoteRef:13] pelo representante do MP/TCU, subprocurador-geral Lucas Rocha Furtado. [13:  Peça 20.] 
Acompanho a análise empreendida pela SecexTCE, anuída pelo Parquet, tecendo algumas observações.
Registro, também, a inexistência do comprovante de pesquisa de endereço conforme determina o §1º, art. 4º, da Resolução TCU 170/2004, de forma a complementar a informação constante à peça 10, o que deverá ser providenciado pela SecexTCE, antes do envio das comunicações atinentes à esta decisão.
O Pnae executado no exercício de 2012 era regulado pela Resolução CD/FNDE 38/2009. Essa resolução estabelecia (art. 34) que competia à entidade executora-EE (no caso o município de São José do Jacuípe/BA) encaminhar ao Conselho de Alimentação Escolar-CAE, até 15/fevereiro do ano subsequente (logo após alterado para 30/abril do ano subsequente, Resolução CD/FNDE 9/2013) , a prestação de contas, constituída dos seguintes documentos:
"I - Demonstrativo Sintético Anual da Execução Físico-Financeira (Anexo VIII) ;
II - Relatório Anual de Gestão do Pnae (Anexo IX) ;
III - extratos bancários da conta corrente específica em que os recursos foram depositados e das aplicações financeiras realizadas; e
IV - conciliação bancária, se for o caso."
Por sua vez, o CAE, de posse da documentação, deveria apreciar a prestação de contas e emitir parecer conclusivo ao FNDE, até o dia 31/março do ano subsequente (logo após alterado para 14/junho do ano subsequente, Resolução CD/FNDE 9/2013) .
Registro que a alteração das datas para apresentação da prestação de contas e sua consequente análise e emissão de parecer conclusivo se deu por força da implementação, a partir de 2012, do uso obrigatório do Sistema de Gestão de Prestação de Contas (SiGPC) , para o processamento online de todas as fases da prestação de contas atinente aos recursos repassados no âmbito do Pnae.
Desse modo, a entrega das prestações de contas começou a ocorrer com a inserção (pelo responsável habilitado pelo FNDE por meio de senha de acesso pessoal e intransferível) das informações no SiGPC:
"I. elaboração do relatório do cumprimento do objeto e dos benefícios alcançados, declarando a realização dos objetivos a que se propunha;
II. elaboração da relação de bens ou serviços;
III. elaboração da relação de despesas e pagamentos, com a indicação do respectivo credor;
IV. conciliação bancária;
V. outras demonstrações da execução dos recursos; e
VI. anexação, quando for o caso, de cópias de documentos digitalizados/escaneados, como por exemplo:
a. extrato bancário;
b. fotos;
c. Guia de Recolhimento da União;
d.  termo de aceitação definitiva da obra;
e. despacho adjudicatório e homologação das licitações realizadas ou justificativa para sua dispensa ou inexigibilidade;
f. faturas;
g. recibos;
h. notas fiscais; ou
i. qualquer outro documento comprobatório da aplicação dos recursos."
O prazo final para prestação de contas (30/abril) ultrapassou o período de gestão, 2009-2012, do prefeito antecessor, Sr. Antônio Roquildes Vilas Boas Almeida. Cabia à sucessora, Sra. Maria Verusia Costa Matos, a obrigação de fazê-lo.
No entanto, como registrado anteriormente (parágrafo 6) a prefeita sucessora, não tendo recebido do prefeito anterior a documentação apta à prestação de contas, formulou representação ao Ministério Público Federal, de modo a afastar sua responsabilidade pela não apresentação da prestação de contas, conforme consignado no relatório precedente:
3.	Em primeira manifestação nos autos, a Secretaria de Controle Externo no Estado do Ceará, em pareceres uniformes (peça 3-4) , registrou as seguintes observações: 
3.1	Como o prazo inicial para a apresentação da prestação de contas dos recursos aplicados pelo Sr. Antônio Roquildes Vilas Boas Almeida, ex-Prefeito Municipal de São José do Jacuípe (BA) na gestão 2009-2012, vencia em 30/4/2013, incumbia à prefeita sucessora, a Sra. Maria Verusia Costa Matos (gestão 2013-2016) , nos termos da Súmula 230 do TCU, fazê-lo, ordinariamente; 
3.2	A despeito de não haver apresentado a prestação de contas, como lhe era exigido, a ex-Prefeita, Sra. Maria Verusia Costa Matos formulou representação ao Ministério Público Federal (peça 1, p. 33-35) , comunicando a impossibilidade de fazê-lo, em virtude da indisponibilidade da documentação pertinente nos arquivos municipais;
3.3	O responsável foi notificado (peça 1, p. 42-43) , com sucesso, sobre a necessidade de apresentação dos documentos pertinentes, mas permaneceu inerte; 
3.4	Desonerada a sucessora, a responsabilidade foi imputada exclusivamente ao Sr. Antônio Roquildes Vilas Boas Almeida pelo tomador de contas em seu relatório (peça 1, p. 49-55) , pelo valor total repassado, entendimento chancelado pelas instâncias subsequentes do controle interno (peça 1, p. 64-70) manifestações das quais tomou ciência a autoridade ministerial (peça 1, p. 62) .
Registro, por fim, que a falta de atuação do CAE, como responsável pela apreciação das contas apresentadas, é mitigada pelo §7º do art. 34 da Resolução CD/FNDE 38/2009, o qual faculta, e não obriga, ao referido conselho a adoção de medidas saneadoras:
"§ 7º A não apresentação da prestação de contas, pela EE ao CAE, até a data prevista no caput deste artigo, ou a constatação de irregularidade por ocasião da sua análise, faculta ao CAE adotar providências no âmbito da EE para regularização da situação" (sem grifo no original) .
Assim, por não estarem presentes nos autos elementos que possam comprovar a boa e regular aplicação dos recursos transferidos, impõe-se a atribuição da integralidade do débito ao Sr. Antônio Roquildes Vilas Boas Almeida, bem como aplicação da multa prevista no art. 57, da Lei 8.443/1992.
Diante do exposto, manifesto-me pela aprovação do acórdão que ora submeto à apreciação deste Colegiado. 
TCU, Sala das Sessões Ministro Luciano Brandão Alves de Souza, em 14 de maio de 2019.
Weder de Oliveira 
Relator